【裁判字號】    96,訴,504
【裁判日期】    971203
【裁判案由】    請求所有權移轉登記
【裁判全文】
臺灣臺南地方法院民事判決               96年度訴字第504號
原      告  戊○○
訴訟代理人  郁旭華律師
被      告  甲○○○
被      告  己○○
兼  上二人
訴訟代理人  乙○○
上二人共同
訴訟代理人  庚○○
被      告  子○○即丙○○之.
被      告  丁○○
上  一  人
訴訟代理人  寅○○
            辛○○○
上列當事人間請求所有權移轉登記事件，經本院於民國97年11月
19日言詞辯論終結，判決如下：
    主      文
被告應將坐落臺南市○區○○段七四三之一地號、地目旱、面積
一四０四平方公尺之土地，所有權權利範圍各五分之一，移轉登
記予原告。
訴訟費用新臺幣肆萬貳仟柒佰柒拾捌元由被告負擔。
    事實及理由
壹、程序部分：
  (一)按訴狀送達後，原告不得將原訴變更或追加他訴，但被告於
    訴之變更或追加無異議，而為本案之言詞辯論者，視為同意
    變更或追加。民事訴訟法第255條第2項定有明文。本件原告
    於96年4月14日起訴時，原僅列甲○○○、己○○、乙○○
    、丙○○為被告，嗣於民國96年5月29日言詞辯論程序追加
    丁○○為被告（本院卷一第51頁），各被告對此均未表示異
    議，核與上開規定相符，應予准許。
  (二)次按當事人死亡者，訴訟程序在有繼承人、遺產管理人或其
    他依法令應續行訴訟之人承受其訴訟以前當然停止。第168
    條至第172條及前條所定之承受訴訟人，於得為承受時，應
    即為承受之聲明。他造當事人，亦得聲明承受訴訟。民事訴
    訟法第168條、第175條分別定有明文。查被告丙○○業於97
    年7月4日死亡，其繼承人包含丑○○○、子○○、癸○○、
    壬○○4人，有繼承系統表、戶籍謄本4份在卷可稽，並經本
    院依職權查明並無被告丙○○之繼承人聲明拋棄繼承或限定
    繼承之事件無誤，有本院民事紀錄科查詢表附卷足憑（本院
    卷二第17頁、第117頁）。原告依民事訴訟法第175條第2項
    規定，提出書狀聲明由被告丙○○之繼承人丑○○○、子○○、癸○○、壬○○4人承受本件訴訟，並經本院依民事訴
    訟法第176條規定將前揭書狀送達於對造，核與上開規定相
    符，應予准許。惟被告丑○○○、子○○、癸○○、壬○○
    4人就被告丙○○之遺產協議分割後，系爭臺南市○區○○
    段743之1地號土地權利範圍5分之1已由被告子○○單獨取得
    所有權，並於97年10月29日辦妥分割繼承登記，有被告子○○陳報之土地所有權狀影本、原告陳報之土地登記謄本影本
    及本院依職權調取之土地登記申請書、遺產分割協議書、印
    鑑證明等件（均影本）在卷可參（本院卷二第83頁、第132
    至133頁、第89至115頁）。原告遂於97年11月19日言詞辯論
    期日撤回對被告丑○○○、癸○○、壬○○之起訴（本院卷
    二第120頁、第126頁），核與民事訴訟法第262條規定相符
    ，應予准許。
  (三)又被告子○○、丁○○均經合法通知，均未於最後言詞辯論
    期日到場，核無民事訴訟法第386條所列各款情形，爰依原
    告之聲請，就被告子○○、丁○○之部分由其一造辯論而為
    判決。
貳、實體部分：
一、原告起訴主張：
  (一)坐落臺南市○區○○段667、743（業經分割為743、743之l
    、743之2共3筆）、706、665、708、708之1、639、639之1
    、638之4、667之l、638之3、638之5、638、706之1、706之
    2地號共15筆土地，原均為訴外人鄭春來及被告甲○○○、
    乙○○、丙○○、丁○○5人所分別共有，應有部分各為5分
    之1。前述共有人於81年4月2日與原告簽訂「房地產買賣契
    約書」（即不動產買賣契約書），將前揭15筆土地全部出售
    予原告，買賣價金共計為新臺幣（下同）41,137,781元。系
    爭買賣契約簽訂之後，因其中部分土地上有第三人占用及垃
    圾處理問題，雙方復於81年8月4日簽訂「補充買賣附條件契
    約書」，酌減前述價金，原告就酌減後之買賣價金已全數付
    清。前揭15筆土地中，除臺南市○區○○段743之l地號、面
    積1,404平方公尺、權利範圍全部之土地（下稱系爭土地）
    ，尚未辦理所有權移轉登記之外，其餘14筆土地均已辦畢所
    有權移轉登記予原告。
  (二)訴外人鄭春來於90年6月1日死亡，其遺產經其繼承人協議分
    割後，由被告己○○繼承取得系爭土地（應有部分5分之1）
    之所有權。又被告丙○○於97年7月4日死亡，其遺產經其繼
    承人丑○○○、子○○、癸○○、壬○○4人協議分割後，
    由被告子○○繼承取得系爭土地（應有部分5分之1）之所有
    權。
  (三)按因契約互負債務者，於他方當事人未為對待給付前，得拒
    絕自己之給付，民法第264條第1項本文定有明文。被告甲○○○、己○○、乙○○雖辯稱系爭土地長期仍未過戶乃可歸
    責於原告之事由所致，惟原告對此予以否認。本件係因系爭
    土地遭第三人占用，主管機關認定有違反農地農用限制之情
    事，致依當時法令於辦理移轉登記時發生困難。況被告之移
    轉登記給付義務乃基於系爭買賣契約而生，縱認原告就土地
    增值稅或地價稅對被告有給付義務，然此亦係本於其他法律
    關係而生，其二者並非立於互為對待給付之關係，是被告甲○○○、己○○、乙○○上開所辯縱令屬實，亦應另行請求
    ，要不得作為拒不移轉系爭土地所有權之依據。再按作農業
    使用之農業用地，移轉與自然人時，得申請不課徵土地增值
    稅，土地稅法第39條之2定有明文。系爭土地係都市計畫內
    之農業用地，倘作為農業使用移轉與原告時，仍得依上開規
    定申請免徵土地增值稅。是被告甲○○○、己○○、乙○○
    辯稱系爭土地於日後移轉時應徵土地增值稅乙節，尚非無疑
    。
  (四)被告丁○○雖辯稱：伊雖曾提供土地所有權狀、印鑑證明等
    資料委任丙○○代書辦理繼承登記，但伊未曾參與簽訂系爭
    買賣契約，亦未曾委任他人出售名下土地，更未曾提供土地
    所有權狀、印鑑證明等資料予原告辦理土地所有權移轉登記
    云云。然而，依被告丁○○之入出國日期證明書觀之，被告
    丁○○於84年6月14日出境後固未再返國，惟在此之前，於
    80至83年間每年均至少返國1次，其中81年間返國次數更達6
    次，而在81年2月23日至81年5月26日（3個多月）及81年6月
    2日至81年10月19日（4個多月）這二段期間，被告丁○○均
    在國內，顯見系爭買賣契約簽訂時（即81年4月2日）、辦妥
    繼承登記時（81年4月7日）及交付土地所有權狀、印鑑證明
    時（81年7月24日），被告丁○○均在國內且停留達7個多月
    ，應有足夠時間瞭解系爭土地及相關10餘筆土地之繼承、移
    轉登記事宜；佐以被告丁○○為47年次，於81年間約34歲，
    且留學日本擁有大學學歷，而系爭買賣契約所載價金高達四
    千多萬元，其應有部分達1/5即價值約八百餘萬元，豈會漠
    不關心上述土地繼承、移轉等事宜？再者，被告丁○○自承
    委託丙○○辦理土地繼承登記事宜，然何以於81年4月7日辦
    妥分割繼承登記後，竟不向丙○○請求交付新的土地所有權
    狀？又土地所有權狀正本、印鑑證明及印鑑章乃辦理土地所
    有權移轉登記之必備物件，被告丁○○有相當之年齡及智識
    ，對此理應知悉，然何以原告得受領系爭及相關10餘筆土地
    所有權狀正本、丁○○之印鑑證明及蓋妥其印鑑章之移轉契
    約書，持之向地政事務所辦妥相關10餘筆土地所有權移轉登
    記？被告丁○○雖辯稱是丙○○擅自將其名下其他土地移轉
    登記予原告云云，惟其從未曾對丙○○提出刑事告訴，且亦
    無證據足資證明上情。據上可知，被告丁○○所辯顯與常情
    有悖！另據被告己○○證稱：「當初我們賣土地時，丁○○
    還在臺灣，已有同意出售。」、「其他已辦妥過戶的土地丁○○也有持分，且當時是丁○○自己提供印鑑等過戶所需資
    料讓原告辦理過戶。」、「因為的確是有丁○○印鑑證明這
    些過戶資料，不管是丁○○或是丁○○的媽媽點頭的，總之
    楊家確實有同意出售系爭土地給原告沒錯。」」等語（見鈞
    院97年2月13日準備程序筆錄、97年9月17日準備程序筆錄）
    ，且81年7月24日之收據上亦載明「丁○○印鑑證明書1份」
    、「戶口名簿1份」、「743所有權狀l份」、「丁○○權狀
    706、706之l、706之2、708、708之l、667之1、743之l、
    743之2八張」等字樣，及系爭不動產買賣契約書開宗明義記
    載「出賣人鄭春來5人」等情觀之，被告丁○○應為系爭土
    地出賣人之一，足堪認定。
  (五)被告丁○○雖提出時效抗辯拒絕履行云云。惟按消滅時效，
    自請求權可行使時起算，民法第128條前段定有明文。查依
    系爭不動產買賣契約書第3條約定「賣方應於81年5月15日將
    有關產權移轉登記所需證件一切備妥交與原告並協同辦理產
    權移轉登記」可知，在原告未受領辦理移轉登記所需證件資
    料前，原告之移轉登記請求權尚無法行使，又鄭春來及被告
    甲○○○、丙○○、乙○○、丁○○係於81年7月24日始將
    辦理移轉登記所需證件交付原告，有上開收據1紙在卷足憑
    ，可見原告之移轉登記請求權應自81年7月24日起算，迄原
    告提起本件訴訟時，尚未逾15年，故時效並未消滅。
  (六)被告甲○○○、己○○、乙○○、子○○均不否認原告早已
    付清系爭土地及其餘相關10餘筆土地之全部價金，且其餘相
    關10餘筆土地亦於81年間即已過戶至原告或其指定人之名下
    ，有土地登記謄本、異動清冊等資料在卷足稽。又被告乙○○具結證稱：「鄭春來和楊登原有經濟上的來往」、「（原
    告）交款都是交給丙○○，我們其他共有人各別再去向丙○○領取個人的部分」、「因為以前大家一起合資去投資買土
    地…楊登原以前常常跟丙○○、鄭春來到系爭十幾筆土地商
    量這件事情」、「（契約書上的十幾筆土地是否是蓋房子剩
    下的土地？）是」、「（土地要賣掉）這段期間我有聽說楊
    登原與鄭春來有金錢來往，所以將所有權互相抵銷」、「（
    你當時到丙○○那邊拿錢時，拿的錢是四分之一或五分之一
    ？）五分之一」、「楊登原當時的確是把他的股份移轉給鄭
    春來抵銷債務…把他名下的股份也就是投資取得的土地持分
    移轉給鄭春來抵銷債務」等語；被告己○○則具結證稱：「
    楊登原以前欠我父親（鄭春來）很多會款…楊登原還不出來
    」、（賣掉土地後丁○○持分所該分得的錢）的確是我父親
    收走的，我父親曾經跟我說過楊家土地持分賣掉的錢是要用
    來抵償楊登原欠我父親的會款」、「我父親的確有告訴過我
    ，楊家出售土地持分的錢是要用來抵償楊登原欠我父親的會
    款，至於丁○○願意提供土地過戶所需的權狀、印鑑證明等
    文件，究竟是丁○○自己交出來的還是楊登原的太太也就是
    丁○○的媽媽拿出來的，這些我就不清楚」等語；原告亦具
    結證稱：「丁○○的部分，是因為丁○○的父親楊登原積欠
    鄭春來錢，丙○○跟我說關於丁○○的部分都已經辦妥繼承
    登記，也有準備相關文件，所以可以在出售後移轉登記給我
    ，我才會同意購買契約書上記載的這些土地」、「丙○○曾
    經告訴過我，丁○○的價金是由鄭春來這邊收取。」「（當
    時你跟丙○○、鄭春來有無講到丁○○願意出售？）他們二
    人都有說過因為丁○○的父親欠鄭春來錢，…所以丁○○的
    父親才會將他的土地持分向鄭春來抵銷積欠的債務…是很早
    以前就有這樣的協議」等語。上揭各情，足徵甲○○○、乙○○、己○○之父鄭春來、丁○○之父楊登原、子○○之父
    丙○○5人合資購地（每人持分5分之1）投資建屋，系爭合
    約所載10餘筆土地乃建屋所剩，於81年間出售予原告，原告
    付清全部價金，價金分成5份，因楊登原生前積欠鄭春來金
    錢，早有協議將丁○○分得之5分之1價金由鄭春來受領，以
    抵銷楊登原積欠鄭春來之債務。易言之，丁○○應已受領本
    可分得之土地買賣價金，是被告丁○○以尚未領得價金等語
    置辯，亦不足採。
  (七)原告就買賣價金既已全數付清，而被告迄今未將系爭土地所
    有權移轉登記予原告，經原告請求調解，被告亦不履行所有
    權移轉登記義務，爰依買賣契約之法律關係起訴。
  (八)並聲明；被告應將臺南市○區○○段743之1地號，地目旱，
    面積1,404平方公尺土地，權利範圍各5分之1，移轉登記予
    原告。
二、被告之抗辯及聲明：
  (一)被告子○○之部分：
    被告丙○○於生前雖曾委任被告己○○為其訴訟代理人，其
    抗辯內容與被告甲○○○、己○○、乙○○下揭抗辯內容相
    同，然其於97年7月4日死亡後，原告聲明由其繼承人子○○
    等承受訴訟，被告子○○於本院97年10月14日準備程序到庭
    時曾陳稱：對於起訴事實沒有任何意見，不須援用丙○○生
    前的抗辯內容等語（本院卷二第58頁）。故被告子○○就本
    件訴訟並未提出其抗辯及聲明。
  (二)被告甲○○○、己○○、乙○○之部分：
    1.被告甲○○○、己○○、乙○○確實有於81年4月2日與原
      告簽訂系爭不動產買賣契約，雙方並於81年8月4日簽訂補
      充買賣附條件契約書，依前述補充買賣附條件契約書第3
      項：按本件地上有堆放船廢品之垃圾，嗣經雙方協議乙方
      （即原告）同意清理費用全部由乙方負擔。被告等已收受
      尾款，並已依約將所有權移轉登記所需證件交與買受人即
      原告，有原告於81年7月24日出具之收據為憑。
    2.依前述補充買賣附條件契約書第3項所載，原告本應自行
      負責清理費用，故系爭臺南市○區○○段743之l地號土地
      迄今尚未辦畢所有權移轉登記，實不可歸責於被告等。
    3.系爭土地係屬地目「旱」之農業用地，原告長年延宕不辦
      理所有權移轉登記，該遲延之原因乃可歸責於原告，自不
      能責令早在81年間就已出賣系爭土地之被告等負擔地價稅
      及土地增值稅。
    4.系爭不動產買賣契約書第6條約定「土地增值稅由賣方負
      擔」，不應包含因可歸責於原告之事由致未辦理移轉登記
      之系爭農地在內。兩造於81年4月2日簽訂買賣契約之際，
      並無土地增值稅之存在（參土地稅法第39條之1第1項），
      若被告等於締約之際知曉系爭土地會延宕至今尚未辦理移
      轉登記而須負擔土地增值稅，必不會願意如此訂約，故解
      釋並探求當事人之真意，應認前述第6條並不包含系爭農
      地無疑。
    5.原告於81年間雖已付清買賣價金，然因可歸責於原告之事
      由致系爭土地迄今尚未辦妥所有權移轉登記，被告等長年
      負擔系爭土地之地價稅，對被告等實屬不公，若原告願將
      自81年4月2日起至辦妥所有權移轉登記之日止已由被告等
      繳納之地價稅全數給付與被告等，並由原告自行負擔前開
      期間之土地增值稅，則被告等即願辦理所有權移轉登記與
      原告。
    6.並聲明：原告之訴駁回。
  (三)被告丁○○之部分：
    1.原告與被告乙○○等人所簽訂之不動產買賣契約書雖記載
      「出賣人鄭春來5人」，然細觀該合約書及嗣後所簽訂之
      補充買賣附條件契約書，均未有被告丁○○之簽名或蓋章
      ，甚至無其名字出現。倘被告丁○○為系爭土地之出賣人
      ，何以未參與上開土地買賣締約過程？
    2.按因契約而互負債務一方有先為給付之義務者，縱其給付
      兼需他方之行為始得完成，而由於他方之未為其行為，致
      不能完成，並不能因而免除給付之義務。嗣後向他方請求
      給付，他方仍得為同時履行之抗辯，如自己未再提出給付
      ，他方以此拒絕履行，不能令負違約責任，此有71年臺上
      字第82號判例可稽。本案中，若原告與被告丁○○就系爭
      土地確實存有買賣契約，原告應依被告丁○○之應有部分
      給付5分之1買賣價金即8,227,556元予被告丁○○，然被
      告丁○○從未自原告處受領任何價金，甚至從未聽聞原告
      此人之存在，原告主張其於81年間即已付清買賣價金，請
      原告提出相關證據證明曾將買賣價金付與被告丁○○。
    3.依最高法院63年臺上字第1885號判例要旨，原告於81年4
      月2日簽訂系爭不動產買賣契約時，即有請求被告丁○○
      移轉土地所有權之權利存在，雙方於契約第3條約定：「
      甲方於81年5月15日應將有關產權移轉登記所需證件一切
      備妥交與乙方並協同辦理產權移轉登記…」，此約款僅係
      約定甲方應協同辦理產權移轉登記之義務，無涉於原告請
      求移轉土地請求權之行使；且原告係基於上開不動產買賣
      契約成立所生請求移轉登記之權利，方得請求被告丁○○
      將有關產權移轉登記所需證件備妥交與原告，並協同原告
      辦理所有權移轉登記，故原告自訂約時起即享有請求被告
      丁○○移轉土地登記之權利，顯無疑問。依民法第125條
      規定，原告之所有權移轉登記請求權係於81年4月2日起即
      可行使，消滅時效之起算點亦應自81年4月2日起算，至96
      年4月1日即因15年間未行使而罹於時效，原告於96年4月
      17日方提起本件訴訟，被告丁○○自得拒絕將系爭土地5
      分之1之所有權移轉登記與原告。
    4.被告丁○○並未受領買賣價金，故被告丁○○亦得依民法
      第264條規定，主張同時履行抗辯權。
    5.並聲明：原告之訴駁回。
三、兩造不爭執之事項：
  (一)關於被告甲○○○、己○○、乙○○、子○○之部分：
    1.臺南市○區○○段743地號土地於80年間經分割為743、74
      3之l、743之2地號3筆土地。
    2.原告於81年4月2日與訴外人鄭春來、被告甲○○○、乙○○、丙○○簽訂房地產買賣契約書，約定由鄭春來、甲○○○、乙○○、丙○○將渠等所共有之臺南市○區○○段
      667、743（含743、743之1、743之2）、706、665、708、
      708之l、639、639之1、638之4、667之1、638之3、638之
      5、638、706之1、706之2地號等土地均出售予原告，買賣
      價金為41,137,781元，雙方復於81年8月4日簽訂補充買賣
      附條件契約書。
    3.鄭春來、甲○○○、乙○○、丙○○於簽訂上述契約後，
      已將辦理土地所有權移轉登記所須之登記申請書、印鑑證
      明、戶口名簿等相關資料交付原告，由原告於81年7月24
      日出具收據1份為證。原告並於81年9月3日付清全部買賣
      價金。
    4.上述各筆土地，除臺南市○區○○段743之1地號土地迄今
      尚未辦理所有權移轉登記外，其餘均已辦畢所有權移轉登
      記。
    5.鄭春來於90年6月1日死亡，其遺產由鄭王秀菊（妻）、己○○（子）、鄭碧雲（女）繼承，於遺產協議分割後，被
      告己○○取得臺南市○區○○段743之1地號土地（應有部
      分5分之1）之所有權。
    6.臺南市○區○○段743之1地號土地（面積1,404平方公尺
      ），現為被告己○○、甲○○○、乙○○、子○○、丁○○分別共有，每人應有部分各為5分之1。
    7.原告就臺南市○區○○段743之1地號土地之所有權移轉登
      記請求權尚未罹於15年之消滅時效。
  (二)關於被告丁○○之部分：
    1.臺南市○區○○段743地號土地於80年間經分割為743、74
      3之1、743之2地號3筆土地。
    2.原告於81年4月2日與訴外人鄭春來、被告甲○○○、乙○○、丙○○簽訂房地產買賣契約書，約定由鄭春來、甲○○○、乙○○、丙○○將渠等所共有之臺南市○區○○段
      667、743（含743、743之1、743之2）、706、665、708、
      708之1、639、639之1、638之4、667之1、638之3、638之
      5、638、706之1、706之2地號等土地均出售予原告，買賣
      價金為41,137,781元，雙方復於81年8月4日簽訂補充買賣
      附條件契約書。
    3.鄭春來、甲○○○、乙○○、丙○○於簽訂上述契約後，
      已將辦理土地所有權移轉登記所須之登記申請書、印鑑證
      明、戶口名簿等相關資料交付原告，由原告於81年7月24
      日出具收據1份為證。
    4.上述各筆土地，除臺南市○區○○段743之1地號土地迄今
      尚未辦理所有權移轉登記外，其餘均已辦畢所有權移轉登
      記。
    5.鄭春來於90年6月1日死亡，其遺產由鄭王秀菊（妻）、己○○（子）、鄭碧雲（女）繼承，於遺產協議分割後，被
      告己○○取得臺南市○區○○段743之1地號土地（應有部
      分5分之l）之所有權。
    6.臺南市○區○○段743之1地號土地（面積1,404平方公尺
      ），現為被告己○○、甲○○○、乙○○、子○○、丁○○分別共有，每人應有部分各為5分之1。
  (三)上開各節，業據原告提出房地產買賣契約書（即不動產買賣
    契約書）、補充買賣附條件契約書、系爭土地之土地登記謄
    本、調解不成立之調解筆錄、鄭春來之繼承系統表、丙○○
    之繼承系統表為證（本院卷一第5至15頁、第22至23頁、第
    30頁、第292頁、第132至133頁），被告甲○○○、己○○
    、乙○○亦提出收據1份為證（本院卷一第53頁），並經本
    院依職權調取被告己○○辦理分割繼承登記之相關登記資料
    、系爭不動產買賣契約書所載各筆土地辦理所有權移轉登記
    之相關登記資料、被告丁○○辦理分割繼承登記之相關資料
    （業因逾保存年限已銷燬，僅檢送土地登記謄本及地籍圖謄
    本）核閱無誤，有臺南市東南地政事務所97年2月26日東南
    地所登字第0970001570號函文暨所附資料、97年3月17日東
    南地所登字第097000213號函文暨所附資料、97年8月29日東
    南地所登字第0970008057號函文暨所附資料（本院卷一第12
    6至153頁、第172至190頁、第279至285頁）在卷可稽，且由
    兩造當庭合意列為不爭執事項，此部分之事實堪信為真。另
    被告丙○○於97年7月4日死亡，其遺產由丑○○○（妻）、
    子○○（子）、癸○○（女）、壬○○（子）繼承，於遺產
    協議分割後，被告子○○取得臺南市○區○○段743之1地號
    土地（應有部分5分之l）之所有權等情，亦據原告提出土地
    登記謄本為證（本院卷二第132至133頁），被告子○○亦提
    出土地所有權狀為證（本院卷二第83頁），並經本院依職權
    調取被告子○○辦理分割繼承登記之相關資料核閱無誤（本
    院卷二第90至115頁），此部分之事實亦堪信為實。
四、兩造爭執要旨：
  (一)關於被告子○○之部分：
    被告丙○○於生前雖曾委任被告己○○為其訴訟代理人，其
    抗辯內容與被告甲○○○、己○○、乙○○之抗辯內容相同
    ，然其於97年7月4日死亡後，原告聲明由其繼承人丑○○○
    、子○○、癸○○、壬○○承受訴訟，被告子○○於本院97
    年10月14日準備程序到庭時曾陳稱：對於起訴事實沒有任何
    意見，不須援用丙○○生前的抗辯內容等語（本院卷二第58
    頁）。故被告子○○就本件訴訟並無任何爭執。
  (二)關於被告甲○○○、己○○、乙○○之部分：
    1.被告甲○○○、己○○、乙○○得否以原告未同意負擔臺
      南市○區○○段743之1地號土地自前述買賣契約簽訂時起
      至辦畢所有權移轉登記時止之地價稅、土地增值稅，而為
      同時履行之抗辯，拒絕辦理所有權移轉登記？
  (三)關於被告丁○○之部分：
    1.被告丁○○是否為臺南市○區○○段743之1地號土地之出
      賣人？
    2.原告就臺南市○區○○段743之1地號土地之所有權移轉登
      記請求權是否罹於15年之消滅時效？
    3.被告丁○○得否主張其並未自原告處受領任何價金給付，
      而行使同時履行之抗辯？
五、得心證之理由：
  (一)關於被告子○○之部分：
    原告主張之上開事實，既已提出系爭不動產買賣契約書、補
    充買賣附條件契約書、系爭土地之土地登記謄本、調解不成
    立之調解筆錄為證，且經被告子○○到庭表示沒有任何意見
    ，並經本院依職權調取上開資料核閱無誤（詳如不爭執事項
    (三)），堪信原告之主張為真實。被告子○○既為丙○○之繼
    承人，自應繼承丙○○本於系爭不動產買賣契約出賣人對於
    買受人即原告所應負之所有權移轉登記義務。
  (二)關於被告甲○○○、己○○、乙○○之部分：
    1.按所謂同時履行之抗辯，乃係基於雙務契約而發生，倘雙
      方之債務，非本於同一之雙務契約而發生，縱令雙方債務
      在事實上有密切之關係，或雙方之債務雖因同一之雙務契
      約而發生，然其一方之給付，與他方之給付，並非立於互
      為對待給付之關係者，均不能發生同時履行之抗辯（最高
      法院59年臺上字第850號判例要旨參照）。
    2.被告甲○○○、己○○、乙○○雖為同時履行之抗辯，要
      求原告須賠償渠等業已付出之地價稅並自行負擔土地增值
      稅，始願為所有權移轉登記云云，並提出地價第二類謄本
      、高雄市稅捐稽徵處代收移送法院滯納稅款及財務罰鍰繳
      款書、臺南市稅捐稽徵處地價稅繳款書為證。惟同時履行
      抗辯之成立，須因雙務契約而互負債務為要件，倘雙方當
      事人所負債務相互間並無對價關係，即無從成立同時履行
      抗辯權。系爭不動產買賣契約係屬土地買賣契約，買受人
      所負之價金給付義務與出賣人所負之交付土地並辦理土地
      所有權移轉登記之義務，固然具有對價關係，然關於地價
      稅與土地增值稅，無論有無於系爭不動產買賣契約書中明
      文約定應由出賣人或買受人負擔，充其量應僅屬買賣契約
      雙方就稅款負擔之約定，尚與前述買賣契約之主給付義務
      無任何對價關係可言。細觀系爭不動產買賣契約書中雖於
      第6條約定「關於本件買賣土地增值稅由甲方（出賣人）
      負擔」，另於第7條約定「關於本件不動產之各項稅款（
      即地價稅、房屋稅）自交付買賣標的物日起由乙方（即買
      受人）負擔，以前由甲方理清（甲方負責至81年5月止）
      」，然而，前述關於土地增值稅及地價稅之約定既與出賣
      人應負之土地所有權移轉登記義務並無任何給付與對待給
      付之對價關係，即無適用民法第264條第1項前段同時履行
      抗辯權之餘地，是被告甲○○○、己○○、乙○○以原告
      未賠償渠等已支付之地價稅、未同意負擔土地增值稅為由
      ，拒絕自己之給付，顯屬無據。
    3.被告甲○○○、己○○、乙○○雖另抗辯：系爭土地遲遲
      未辦畢所有權移轉登記，乃屬可歸責於原告，不應責由渠
      等承擔支付地價稅、土地增值稅等不利益云云。然而，被
      告甲○○○、己○○、乙○○係本於土地出賣人之身分而
      對買受人即原告負有土地所有權移轉登記義務，於原告本
      於買賣契約提起本訴行使所有權移轉登記請求權之際，實
      無須探求原告於締約後未立即辦妥所有權移轉登記有無可
      歸責於己之事由，縱認渠等就稅款部分得本於上開約定內
      容對原告有所請求，亦屬渠等另行起訴或提起反訴之際其
      訴有無理由之問題，尚不得執此拒絕履行渠等之土地所有
      權移轉登記義務。故渠等上揭抗辯，均非可採。
  (三)關於被告丁○○之部分：
    1.被告丁○○應係臺南市○區○○段743之1地號土地（權利
      範圍5分之1）之出賣人，且應不得向原告主張價金未付而
      為同時履行之抗辯：
      (1)被告丁○○雖抗辯：伊當時有委託丙○○代書辦理繼承
        登記，但並未委託丙○○將伊名下土地出售與他人，更
        未提供土地所有權狀、印鑑與原告辦理土地所有權移轉
        登記，不清楚原告為何會收到伊之印鑑證明。伊當時相
        信丙○○之專業，丙○○向伊表示繼承登記都已經辦妥
        了，所以伊就相信繼承登記已經辦好了。是丙○○擅自
        將伊名下其他土地移轉登記給原告。伊在八十幾年早已
        出國，對於自己名下曾有多筆土地之事情早已不記得。
        系爭不動產買賣契約書上並無伊之簽名蓋章，故伊否認
        係出賣人，且伊未曾受領任何買賣價金，伊要行使同時
        履行抗辯云云（本院卷一第235至238頁、第224至227頁
        ）。
      (2)查系爭不動產買賣契約書之出賣人簽章欄雖無被告丁○○之簽名及蓋章，然該份契約書第1頁第1行係記載「出
        賣人鄭春來5人…」。被告己○○、乙○○、甲○○○
        於本院96年5月29日言詞辯論期日曾提出收據1份，並陳
        稱：我們當時有將辦理過戶所需資料及印鑑證明等文件
        交給原告去辦理過戶登記等語（本院卷一第51、52頁）
        ，該份收據上所載日期為81年7月24日，並載有「…丁○○印鑑證明書一份，現值申報書三份、戶口名簿一份
        、743所有權狀一份」、「…丁○○權狀706、706之1、
        70 6之2、708、708之1、667之1、743之1、743之2八張
        」等辦理所有權移轉登記所需證件資料名稱（本院卷一
        第53頁），原告對上開收據之真正亦不爭執（本院卷一
        第168頁），堪認該份收據確屬出賣人交付辦理所有權
        移轉登記所需證件資料與原告時由原告出具之收據。
      (3)本院依職權調取系爭不動產買賣契約書上所載15筆土地
        辦理所有權移轉登記與原告之相關資料核閱結果，該15
        筆土地之每1筆原均係由鄭春來（即被告己○○之父）
        、楊登原（即被告丁○○之父）、丙○○（即被告子○○之父）、被告甲○○○、乙○○分別共有，應有部分
        各為5分之1，楊登原於75年4月4日死亡（參土地登記謄
        本所載「原因發生日期」，本院卷一第280頁）後，被
        告丁○○就上開15筆土地所有權（權利範圍各5分之1）
        係於81年4月7日辦畢分割繼承登記（收件日期為81年3
        月25日），有臺南市東南地政事務所97年3月17日東南
        地所登字第0970002213號函文所附土地登記簿影本在卷
        可參。又被告丁○○係47年12月7日生，於76年5月3日
        與美國人結婚，有戶籍謄本附卷足憑（本院卷一第34頁
        ），是於系爭不動產買賣契約書簽訂之際（即81年4月2
        日），被告丁○○為33歲已婚之成年人。本院再依職權
        調取被告丁○○自73年1月1日起至84年12月31日止之入
        出境資料核閱結果，被告丁○○自73年10月間起有頻繁
        密集之入出境紀錄，自81年2月23日起至81年5月26日止
        、自81年6月2日起至81年10月19日止，均在國內，有內
        政部入出國及移民署97年8月28日移署資處娟字第09710
        096940號函文所附入出國日期證明書在卷可佐（本院卷
        一第275至276頁），堪認系爭不動產買賣契約書於81年
        4月2日簽訂之際，及前述收據於81年7月24日出具之際
        ，被告丁○○均在國內無誤。
      (4)被告丁○○雖以前詞置辯，然其既自承：74、75年伊在
        日本唸大學，伊是自己賺錢出國去唸書的，77年伊學成
        歸國，81年伊之母親要伊趕快去辦繼承登記，伊之其他
        兄弟姊妹當時都拋棄繼承，故由伊獨自繼承楊登原全部
        之遺產等語（本院卷一第251頁），參酌81年4月間被告
        丁○○為33歲已婚之成年人等情觀之，堪認斯時被告丁○○已有相當之社會歷練及生活智識經驗，對於不動產
        所有權登記因牽涉土地等高價值權利歸屬狀態而必有土
        地所有權狀等書面資料以證明權利存在乙節，自無不知
        之理。且依斯時土地登記規則之規定，於辦理繼承登記
        時，尚須提供被繼承人本人死亡時之戶籍謄本、繼承人
        現在之戶籍謄本、繼承系統表、遺產稅繳（免）納證明
        書或其他有關證明文件、拋棄繼承權有關文件、印鑑證
        明等資料，被告丁○○又係受母親催促且經兄弟姊妹拋
        棄繼承之後而申辦楊登原所遺留多達15筆土地之繼承登
        記，理當對於繼承楊登原所留遺產乙事甚為慎重，自無
        於交付眾多書面資料與土地代書丙○○供辦理繼承登記
        之後，未再見丙○○提出土地所有權狀等書面資料以證
        明繼承登記業已辦妥，卻僅憑丙○○片面之詞即不再追
        問亦不要求丙○○提出土地所有權狀等書面資料之理！
        是被告丁○○上揭所述顯有悖於常情。另參以被告丁○○自稱於96年7月中旬即得知名下多筆土地遭丙○○擅
        自處分移轉登記與原告所有，卻始終不曾對丙○○提出
        任何刑事告訴或民事訴訟（本院卷一第235頁），亦與
        常理不合，堪認被告丁○○辯稱並未提供印鑑證明等資
        料供原告辦理所有權移轉登記，純係丙○○個人擅自所
        為云云，顯屬無可採信。
      (5)依被告己○○、乙○○之陳述及原告具結後之陳述，並
        佐以上述各項事證，應認原告之主張為可採：
        被告己○○於本院97年2月13日準備程序中陳稱：當
          初我們賣土地時，丁○○還在臺灣，也有同意出售。
          其他已辦妥過戶的土地，丁○○也有持分，且當時是
          丁○○自己提供印鑑等過戶所需資料讓原告辦理過戶
          （本院卷一第99頁）。於本院97年9月17日準備程序
          中亦具結陳稱：我認識楊登原，他是丁○○的爸爸。
          楊登原有標會，楊登原是會首，我父親是會腳，楊登
          原以前常常來我家，因為我們家的米以前都是楊登原
          在送，他很常來找我爸爸，他標的會我父親都有份。
          楊登原以前欠我父親很多會款，因為他是會首，他止
          會以後還欠我父親很多錢，因為當時我父親還有很多
          會是活會，還沒有標，楊登原還不出來，積欠的金額
          大概在上百萬元以上，但詳細金額我不清楚。原告的
          買賣價金確實已經全部付清，價金的領取都是我父親
          處理的，我父親還在的時候，金錢都是他在處理的。
          賣掉土地後丁○○持分該分得的錢的確是由我父親收
          走的，我父親曾告訴過我，楊家土地持分賣掉的錢是
          要用來抵償楊登原欠我父親的會款。至於丁○○願意
          提供土地過戶所需的權狀、印鑑證明等文件，究竟是
          丁○○自己交出來的，或是楊登原的太太也就是丁○○的媽媽拿出來的，這些我就不清楚。若丁○○不同
          意出售土地，他就不可能提供土地過戶所需的權狀、
          印鑑證明等資料，至於楊家的土地持分究竟是丁○○
          親自或是丁○○的母親做主把土地持分出售給原告這
          一點我不清楚。因為的確是有丁○○印鑑證明這些過
          戶資料，不管是丁○○或是丁○○的媽媽點頭的，總
          之楊家確實有同意出售系爭土地給原告沒錯（本院卷
          二第6至10頁）。
        被告乙○○於本院97年6月18日準備程序中曾具結陳
          稱：我認識楊登原，但不是很熟。鄭春來和楊登原有
          些經濟上的來往，詳細內容我不太清楚。原告當初向
          我們購買契約書上所載十多筆土地的買賣價金已經全
          部付清。買賣價金都是交給丙○○，我們其他共有人
          再各別去向丙○○領取個人的部分，當年買賣這些土
          地時，丙○○是土地代書，鄭春來常常在中間負責傳
          遞消息。到丙○○那邊拿錢時，我拿到的是5分之1。
          契約書上十幾筆土地，我都是持分5分之1，其他人也
          都是5分之1。以前大家一起合資去投資土地，楊登原
          常跟丙○○、鄭春來到那十幾筆土地現場商量談事情
          。當初買土地是要蓋房子，契約書上的十幾筆土地是
          蓋房子剩下的土地。我曾聽說楊登原與鄭春來有金錢
          上來往，所以將所有權互相抵銷，這部分要請己○○
          說明比較清楚。楊登原當時的確是把他的股份移轉給
          鄭春來抵銷債務，至於數額沒有詳細講，只是說把他
          名下的股份也就是投資取得的土地持分移轉給鄭春來
          抵銷債務，這件事情我有聽己○○講過（本院卷一第
          248至251頁、第254頁）。
        原告於本院97年6月18日準備程序中亦曾具結陳稱：
          當初我買的時候，確實只有鄭春來、丙○○、乙○○
          、甲○○○4人當場簽名，丁○○沒有在契約書上簽
          名，買賣當時，前述4人都跟我說當年取得這些土地
          的原因是因為大家出資買土地去蓋房子剩下的。丁○○的部分，是因為丁○○的父親欠鄭春來錢，丙○○
          跟我說，關於丁○○的部分都已經辦妥繼承登記，也
          有準備相關文件，可在出售後移轉登記給我，所以我
          才會同意購買契約書上記載的這些土地。丙○○曾經
          告訴過我，丁○○的價金是由鄭春來這邊收取，也就
          是鄭春來是領取包含鄭春來及丁○○應有部分的價金
          。丙○○、鄭春來都有說過因為丁○○的父親欠鄭春
          來錢，且當年他們投資的土地所蓋的房子賣價都不好
          ，剩下沒有蓋的土地在當時根本不值錢，所以丁○○
          的父親才會將他的土地持分向鄭春來抵銷積欠的債務
          ，他們所提到楊登原用土地持分跟鄭春來抵銷債務的
          事情，是在很早已前就有這樣的協議，不是我承購土
          地時才有的協議，且丙○○在他們那個區域是經營很
          久的土地代書，一般來說，土地代書除非有確認所有
          人的真意，否則不敢輕易幫所有人辦理移轉登記（本
          院卷一第252至254頁）。
        比對被告己○○、乙○○及原告所述之上揭內容，彼
          此互核相符，渠等均陳稱確有聽聞楊登原與鄭春來協
          議由楊登原以其名下土地應有部分5分之1抵銷其積欠
          鄭春來之債務乙事，而本院依職權向臺南市東南地政
          事務所調取該15筆土地辦理所有權移轉登記與原告之
          相關資料中，土地登記申請書及土地買賣所有權移轉
          契約書上確實均蓋有被告丁○○之印鑑章，其後並附
          有被告丁○○之土地所有權狀、印鑑證明、戶口名簿
          等資料，而楊登原於75年4月4日死亡後，被告丁○○
          於76年4月29日至76年5月9日、77年4月26日至77年5
          月7日、77年11月28日至78年12月25日、78年12月28
          日至79年4月14日、79年5月2日至79年6月27日、79年
          7月5日至80年6月22日、80年7月1日至81年1月24日、
          81年1月25日至81年2月1日、81年2月12日至81年2月
          15日，均在國內，有前述入出國日期證明書可參（本
          院卷一第276頁），其中不乏有在國內停留長達數月
          甚至將近1年之情形，顯見被告丁○○有充分時間辦
          理繼承登記事宜，卻未見其辦妥繼承登記，而系爭不
          動產買賣契約書係於81年4月2日簽訂，被告丁○○實
          際上辦理繼承登記之時點，恰巧在簽訂系爭不動產買
          賣契約書之日之前後（臺南市東南地政事務所係81年
          3月25日收件、81年4月7日辦畢繼承登記，跨越81年4
          月2日前後），核與一般欲買賣土地者會隨同辦理繼
          承登記之常情相符，參酌被告丁○○上揭抗辯內容又
          有諸多不符常理之處，本院綜合上述各項事證調查結
          果，認被告丁○○前揭辯解不足採信，而以原告之主
          張為可採。是以，被告丁○○應係自願提出土地所有
          權狀、戶口名簿影本、印鑑證明書等辦理所有權移轉
          登記所需資料與原告，而其提供前述資料之行為，顯
          已寓有同意出售該15筆土地（權利範圍各5分之1）之
          意，則被告丁○○雖未在系爭不動產買賣契約書上親
          自簽名及蓋章，然其確有同意出售該15筆土地與被告
          之意而為出賣人乙節，應可認定。又被告己○○、乙○○均陳稱原告已付清買賣價金，核與原告所述相符
          ，且被告己○○已具結陳稱：楊登原生前即與鄭春來
          有約定，以楊登原就該十餘筆土地之持分抵償楊登原
          積欠鄭春來之債務，被告丁○○應有部分5分之1之買
          賣價金業經鄭春來收取，用以抵銷楊登原先前積欠鄭
          春來之債務等語，被告丁○○乃楊登原之子，對被告
          己○○所述上情當無不知之理，且於同意出售該15筆
          土地並自願提出辦理所有權移轉登記所需資料與原告
          之際，應已有同意原告將買賣價金先行給付於丙○○
          ，並由鄭春來收取之意，否則，其於提出前述資料與
          原告供原告就其餘14筆土地辦妥所有權移轉登記後至
          今，豈有十餘年來未曾向原告請求給付任何買賣價金
          之理。是以，被告丁○○自不得以其實際上未受領價
          金為由，主張同時履行抗辯並拒絕履行其所有權移轉
          登記之義務。
    2.原告之所有權移轉登記請求權並未罹於消滅時效：
      (1)按消滅時效，自請求權可行使時起算，民法第128條前
        段定有明文。所謂請求權可行使時，乃指權利人得行使
        請求權之狀態而言。至於義務人實際上能否為給付，則
        非所問（最高法院63年臺上字第1885號判例要旨參照）
        。前述所謂「可行使時」，係指請求權人行使其請求權
        ，客觀上無法律上之障礙而言（最高法院96年度臺上字
        第2326號、96年度臺上字第1239號、92年度臺上字第20
        39號判決要旨參照）。次按消滅時效，因承認而中斷。
        時效中斷者，自中斷之事由終止時，重行起算，民法第
        129條第1項第2款、第137條第1項亦分別有明文規定。
      (2)查原告所提出且為各被告不爭執真正之系爭不動產買賣
        契約書雖係81年4月2日簽訂，惟其中第3條約定：「甲
        方（即出賣人）於81年5月15日應將有關產權移轉登記
        所需證件一切備妥交與乙方（即買受人）並協同辦理產
        權移轉登記。產權移轉所需一切證件如有欠缺，甲方應
        即刻供給，不可刁難，否則一切責任由甲方負擔。」（
        本院卷一第6頁），上開「81年5月15日」應屬買賣契約
        雙方合意約定辦理所有權移轉登記之履行時點，於該時
        點之前，買受人欲行使所有權移轉登記請求權即屬有法
        律上障礙，故關於原告之所有權移轉登記請求權15年時
        效期間，本應自81年5月15日起算。然而，被告己○○
        、乙○○、甲○○○於本院96年5月29日言詞辯論期日
        曾提出收據1紙，並陳稱：我們當時有將辦理過戶所需
        資料及印鑑證明等文件交給原告去辦理過戶登記等語（
        本院卷一第51、52頁），細觀該份收據上所載日期為81
        年7月24日，收件人欄有原告簽名，內容中詳載原告斯
        時收受之各地號土地所有權狀、移轉契約書、印鑑證明
        、戶口名簿、登記申請書等辦理所有權移轉登記所需證
        件資料名稱（本院卷一第53頁），此為兩造所不爭。而
        出賣人既自願交付收據上所載證件資料與原告並要求原
        告出具收據簽收前述證件資料，顯然寓有承認渠等對買
        受人即原告負有辦理所有權移轉登記義務之意。準此，
        堪認出賣人於81年7月24日確有「承認」原告即買受人
        之所有權移轉登記請求權之事實存在，消滅時效因而中
        斷，應自81年7月24日起重行起算15年之時效期間。是
        以，關於原告之土地所有權移轉登記請求權15年時效期
        間，應自81年7月24日起算，迄96年7月23日始屬屆滿。
      (3)被告丁○○雖抗辯：系爭買賣契約係於81年4月2日簽訂
        ，原告自81年4月2日起即享有請求被告丁○○辦理所有
        權移轉登記之權利存在，故原告之所有權移轉登記請求
        權應自81年4月2日起算，原告遲至96年4月17日方提起
        本件訴訟，已罹於15年時效，被告丁○○自得拒絕履行
        云云。然而，關於原告即出賣人之土地所有權移轉登記
        請求權，其15年時效期間應自81年7月24日起算，業經
        認定如上所述，故原告於97年4月14日列丙○○、己○○、乙○○、甲○○○為被告提起本件訴訟之際，及於
        97年5月29日追加丁○○為被告之際，均應尚未逾15年
        時效期間。是以，被告丁○○提出時效抗辯拒絕履行云
        云，顯係卸責之詞，均無足採。
六、綜上所述，堪認原告之主張為可採，被告甲○○○、己○○
    、乙○○、丁○○上揭抗辯，均屬無據。從而，原告本於買
    賣契約之法律關係，請求被告應將系爭土地所有權權利範圍
    各5分之1移轉登記予原告，為有理由，應予准許。
七、按法院為終局判決時，應依職權為訴訟費用之裁判，民事訴
    訟法第87條第1項定有明文，參酌同法第91條第1項規定法院
    未於訴訟費用之裁判確定其費用額者，第一審受訴法院於該
    裁判有執行力後，應依聲請以裁定確定之立法意旨，本院應
    於本件判決時，一併確定兩造應負擔之訴訟費用額。查本件
    訴訟標的價額經核定為4,212,000元，是其訴訟費用即裁判
    費為42,778元，爰依職權確定前開訴訟費用由敗訴之被告負
    擔。
八、本件事證已臻明確，兩造其餘攻擊防禦方法及舉證，核與判
    決結果不生影響，爰不予逐一論述，附此敘明。
九、據上論結，本件原告之訴為有理由，依民事訴訟法第385條
    第1項前段、第87條第1項、第78項、第85條第1項前段，判
    決如主文。
中    華    民    國    97    年    12    月    3     日
                  民事第一庭  審判長法官  楊清安
                                    法官  侯明正
                                    法官  張婷妮
以上正本係照原本作成。
如對本判決上訴，須於判決送達後20日內向本院提出上訴狀（應
附繕本）。
中    華    民    國    97    年    12    月    3     日
                              書  記  官  楊建新


司法院資訊處製作；財團法人民間司法改革基金會備份。
